【裁判字號】    98,易,1080
【裁判日期】    990331
【裁判案由】    侵占
【裁判全文】
臺灣板橋地方法院刑事判決              98年度易字第1080號
公  訴  人  臺灣板橋地方法院檢察署檢察官
被      告  丁○○
上列被告因侵占案件，經檢察官提起公訴（96年度偵續字第486
號），本院判決如下：
    主  文
丁○○無罪。
    理  由
一、公訴意旨略以：被告丁○○、丙○○（另為不起訴處分）原
    為男女朋友，均係「克緹國際貿易股份有限公司」（下稱克
    緹公司）多層次傳銷會員，乙○○（原名陳梓屏）亦於民國
    94年2 月及同年7 月，預繳新臺幣（下同）100 萬元購買克
    緹公司產品，成為丁○○、丙○○之下線會員。丁○○、丙○○與乙○○3 人並於同年11月間，合夥在臺北縣三重市○○路195 號開設「岑美顏館」，並由乙○○陸續提領6 萬餘
    元美容產品銷售，後丁○○得知其上線會員即克緹公司竹北
    發貨中心最高主管戊○○遭克緹總公司撤銷經營權，無法繼
    續供應克緹公司產品，竟於95年2 月底，未經乙○○同意，
    與戊○○（另為不起訴處分）協商將乙○○尚未提領之產品
    金額之三分之一折換成現金36萬8 千元，且意圖為自己不法
    之所有，未將領得之36萬8 千元轉交予乙○○，而侵占入己
    。因認丁○○涉犯刑法第335 條第1 項侵占罪嫌。
二、按犯罪事實應依證據認定之，無證據不得認定犯罪事實；不
    能證明被告犯罪者，應諭知無罪之判決，刑事訴訟法第154
    條第2 項、第301 條第1 項分別定有明文。又按刑法上所謂
    侵占罪，以被侵占之物先有法律或契約上之原因在其持有中
    者為限，否則不能成立侵占罪。最高法院52年台上字第1418
    號判例意旨參照。換言之，必行為人先合法持有他人之物，
    而於持有狀態繼續中，易「持有」為「所有」之意思始可成
    立侵占罪。如其之持有，係出於非法方法，並非合法持有，
    則應視其方法為何，而分別成立詐欺、竊盜、搶奪或強盜罪
    ，無成立侵占罪之餘地。
三、本件公訴人認被告丁○○涉有侵占犯行，無非係以：被告
    坦承因上線戊○○無法供貨，遂向戊○○領回36萬8 千元之
    事實；告訴人乙○○指訴被告未經其同意即將其尚未提領
    之產品額度折算成現金領走等語；證人戊○○、丙○○、
    甲○○證述被告向戊○○領走告訴人尚未提領之產品額度3
    成現金即36萬8 千元之事實；卷附Chlitina VIP卡（證明
    告訴人為克緹公司會員）等證據，資為論罪依據。
四、訊據被告固坦承曾向案外人戊○○取得現金36萬8 千元之事
    實，惟堅詞否認有何侵占之犯行，辯稱：伊與告訴人都是丙○○的下線，本來是透過甲○○向戊○○取貨，但後來戊○○的竹北分公司被總公司撤銷經銷權，所以丙○○與甲○○
    去跟戊○○協商要拿36萬8 千元，再由甲○○打電話要伊去
    向戊○○拿錢，伊拿到錢以後全部交給丙○○等語。經查：
  (一)被告與告訴人乙○○、案外人丙○○、甲○○等人均為克緹
    公司之會員，被告與告訴人均為丙○○之下線，丙○○為甲○○之下線，案外人戊○○則為克緹公司竹北分公司總監，
    甲○○、丙○○、被告及告訴人等人加入克緹公司時所繳交
    之投資金額換得之產品均由戊○○負責管理（被告並未自行
    繳交投資金額，係由丙○○代繳），再由戊○○出貨給甲○○等人，於94年11月間被告與告訴人、丙○○合夥開設「岑
    美顏館」，94年底或95年初竹北分公司發生問題，戊○○無
    法繼續供貨，被告於95年2 月底某日，在未告知告訴人之情
    形下，向戊○○取得現金36萬8 千元等事實，業據被告坦承
    不諱，核與證人甲○○、丙○○於本院審理時證述之情節大
    致相符（見本院98年12月22日、99年2 月2 日審判筆錄），
    堪認屬實。
  (二)公訴人固主張上開被告取得之現金36萬8 千元係告訴人尚未
    提領之產品金額所結清折算之款項，被告取得後意圖為自己
    不法之所有，未將該筆款項轉交予告訴人，而侵占入己云云
    ；惟按刑法上所謂侵占罪，以被侵占之物先有法律或契約上
    之原因在行為人持有中者為限，否則不能成立侵占罪，前已
    敘明。查告訴人乙○○已於本院審理時以證人身份具結證稱
    ：伊於94年間繳了100 萬元成為克緹公司的會員，取得襄理
    的資格，可以取貨，伊和丙○○、被告一起在三重市開設岑
    美顏館，由伊和丙○○共同投資，開店設備費用由伊出資，
    產品的部分是各自賣各自的額度，不算在店內的業績，美容
    的部分如果有盈餘，是約定伊與丙○○對半分，伊沒有在店
    內銷售產品，如果要賣的話，伊會自己去領貨賣給店內的客
    人，伊沒有授權丙○○可以賣伊的額度，也沒有約定要互相
    賣對方名下額度的產品，伊100 萬元額度銷售出去的部分是
    伊自己賣的，產品的部分與丙○○無關，被告、丙○○和戊○○協議的事沒有經過伊同意，是被告拿到錢以後，伊回國
    後才知道這件事，後來戊○○表示願意跟伊處理伊的貨款，
    才簽了95年3 月6 日的協議書，伊的結算金額是932,760 元
    ，伊的認知是全部的錢都可以拿回來，戊○○也是這樣跟伊
    說等語（見本院99年3 月16日審判筆錄）；證人甲○○亦於
    本院審理時具結證稱：被告與乙○○都是丙○○的下線，2
    人之間沒有上下線的關係，是因為被告與丙○○是男女朋友
    ，所以調貨時（被告與丙○○）當作同一人，如果上線去找
    戊○○結清額度時，只結清自己的額度，當然不用其他下線
    的同意，但是如果有其他下線的額度，就需要那些下線的同
    意，本件被告是以岑美顏館的名義去跟戊○○結清的，意思
    就是丙○○底下所有的下線額度一起結清，包括乙○○的部
    分，總金額100 多萬元是伊和丙○○算出來的，至於折算成
    36萬8 千元是行情價等語（見本院99年2 月2 日審判筆錄）
    ；由證人乙○○、甲○○上開證詞可知，證人乙○○名下尚
    未提領之克緹公司產品額度係由其自行提領貨物出售，該產
    品額度不算在「岑美顏館」合夥事業範圍內，非屬合夥財產
    之一部，其合夥人丙○○、被告2 人依法不得擅自處分，丙○○亦無權擅自結清、處分下線（即證人乙○○）尚未提領
    之產品額度，且證人乙○○並未同意或授權丙○○、被告得
    向戊○○結清其尚未提領之產品額度，是丙○○及被告既無
    權將證人乙○○之產品額度結清折算成現金，被告向戊○○
    取得之現金36萬8 千元，即非其所合法持有之證人乙○○之
    物，縱使被告未將該筆款項交給證人乙○○，而係自行花用
    完畢，揆諸前開說明，被告所為亦不構成侵占罪。況證人乙○○曾於95年3 月6 日與戊○○簽訂協議書1 份，由證人甲○○擔任見證人，協議書載明：「茲因戊○○（以下簡稱甲
    方）與陳梓屏（以下簡稱乙方）因克緹事業所產生的商品包
    括旗下組織（陳梓屏、陳俊璋、林君蓉）的部份，結清金額
    為玖拾參萬貳仟柒佰陸拾元整，經雙方協商由甲方出貨予乙
    方，若未正常出貨，甲方願以現金償還，不按照克緹公司折
    價方式且訂貨於三日內須拿到貨，若乙方表明不要貨的情況
    下，則以克緹公司產品折價方式退款於乙方，並無異議」等
    語，顯見證人乙○○提領克緹公司產品之權利仍然存在，其
    仍得向戊○○請求出貨或交付現金，並未因被告曾向戊○○
    取得現金36萬8 千元而減損產品額度，益徵上開現金36萬8
    千元並非被告所持有之證人乙○○之物。
五、綜上所述，被告向戊○○取得之現金36萬8 千元，並非其所
    合法持有之告訴人之物，縱使被告未將該筆款項交給告訴人
    ，而係自行花用完畢，亦無成立侵占罪之餘地。依上說明，
    公訴人所舉之證據不足以證明被告確有侵占犯行，此外，復
    查無其他積極證據足資認定被告確有公訴人所指之上開犯行
    ，此部分既不能證明被告犯罪，揆諸前開法條之規定，自應
    為被告無罪之諭知。至本件被告向戊○○取得36萬8 千元部
    分，是否涉及詐欺取財罪嫌，應由檢察官另行偵辦，附此敘
    明（侵占罪與詐欺取財罪2 者在行為人犯罪過程中，何時起
    意犯罪及其犯罪之方法均有差異，其社會基本事實難謂具有
    同一性，本件檢察官僅就侵占事實提起公訴，本院審理結果
    既認被告之行為不成立侵占罪，自應就起訴之侵占部分為無
    罪之判決，被告之行為如涉有詐欺取財罪嫌，亦應由檢察官
    另行起訴，法院始得加以裁判，本院不得就被告是否涉犯詐
    欺取財罪部分逕行裁判）。
據上論斷，應依刑事訴訟法第301 條第1 項前段，判決如主文。
本案經檢察官王家春到庭執行職務。
中    華    民    國    99    年    3     月    31    日
                刑事第十八庭  審判長法  官  汪怡君
                                    法  官  楊仲農
                                    法  官  楊筑婷
上列正本證明與原本無異。
如不服本判決，應於判決送達後10日內敘明上訴理由，向本院提
出上訴狀（應附繕本），上訴於臺灣高等法院。其未敘述上訴理
由者，應於上訴期間屆滿後20日內向本院補提理由書「切勿逕送
上級法院」。
中    華    民    國    99    年    3     月    31    日
                                    書記官  傅淑芳

司法院資訊處製作；財團法人民間司法改革基金會備份。
